臺灣橋頭地方法院刑事判決　
111年度金簡上字第61號
上  訴  人  臺灣橋頭地方檢察署檢察官
上  訴  人  
即  被  告  洪凱培


選任辯護人  呂郁斌律師
上列上訴人因被告違反洗錢防制法等案件，不服本院110年度金
簡字第150號中華民國111年4月15日刑事簡易判決（聲請簡易判
決處刑案號：110年度偵字第10774號），提起上訴，本院管轄之
第二審合議庭判決如下：
    主  文
原判決撤銷。
洪凱培無罪。
    理  由
一、聲請簡易判決處刑意旨略以：被告洪凱培雖預見一般取得他
    人金融帳戶使用之行徑，常與財產犯罪所需有密切關聯，可
    能係為掩飾不法犯行及犯罪所得去向，避免有偵查犯罪權限
    之執法人員循線查緝，以確保犯罪所得之不法利益，並掩人
    耳目，竟以縱有人以其交付之金融帳戶實施詐欺取財及洗錢
    犯行，亦不違背其本意之幫助犯意，於民國110年3月間某日
    ，將其申辦使用之臺灣土地銀行股份有限公司（下稱土地銀
    行）帳號000000000000號帳戶（下稱土銀帳戶）網路銀行帳
    號及密碼（以下合稱土銀帳戶資料），以LINE傳送予姓名年
    籍不詳之人，而容任該人暨所屬詐欺集團（下稱前開集團）
    成員使用土銀帳戶遂行犯罪。嗣前開集團取得土銀帳戶資料
    後，即共同意圖為自己不法所有，基於詐欺取財之犯意聯絡
    ，於同月19日以LINE向告訴人葉志皓佯以可加入螞蟻資金託
    管賺錢為由，致葉志皓陷於錯誤，分別於同月29日21時28分
    許、21時30分許、22時43分許，各轉帳新臺幣（下同）30,0
    00元至土銀帳戶內，旋由網路銀行轉出，製造金流斷點，以
    掩飾、隱匿詐欺所得之去向及所在。嗣經告訴人察覺有異，
    始報警查悉上情。因認被告涉犯刑法第30條第1項、第339條
    第1項幫助詐欺取財，及刑法第30條第1項、洗錢防制法第14
    條第1項幫助洗錢罪嫌等語。
二、犯罪事實應依證據認定之，無證據不得認定犯罪事實；不能
    證明被告犯罪者，應諭知無罪之判決，刑事訴訟法第154條
    第2項、第301條第1項分別定有明文。所謂證據，係指足以
    認定被告確有犯罪行為之積極證據而言，該項證據自須適合
    於被告犯罪事實之認定，始得採為斷罪資料。苟積極證據不
    足為不利於被告事實之認定時，即應為有利於被告之認定，
    更不必有何有利之證據（最高法院29年度上字第3105號、30
    年度上字第816號判決意旨參照）。
三、檢察官認被告涉犯幫助詐欺取財及幫助洗錢罪嫌，無非係以
    被告自承將土銀帳戶資料交付他人，並有告訴人之指述、LI
    NE對話紀錄截圖、網路銀行交易明細、土銀帳戶開戶資料與
    交易明細等為其論據。然訊據被告固坦承以LINE傳送土銀帳
    戶存摺照片、提款卡密碼、網路銀行帳號及密碼予姓名年籍
    不詳、LINE暱稱「琪琪」（自稱「楊施琪」）之人，並將提
    款卡寄交「楊施琪」等情，惟堅詞否認上揭犯行，辯稱：伊
    於110年3月31日報警前半年均與「琪琪」在網路上交往，自
    109年11月起至110年1月間，誤信「琪琪」所言轉帳投資而
    遭詐騙4筆款項，嗣因家庭經濟所需欲取回前述投資款，又
    受告知須先繳納保證金200,000餘元，伊因此於110年3月間
    另轉出2筆款項，然伊已無多餘金錢，「琪琪」遂提議由伊
    出借土銀帳戶資料供「琪琪」操作股票當沖，若有獲利，伊
    可藉由分紅補足保證金，伊才提供土銀帳戶資料，亦遭詐騙
    共180,000餘元等語；辯護人則以：詐欺集團成員以「琪琪
    」名義及女性照片，使用LINE與被告交往，且訛稱可幫被告
    介紹投資管道，被告遂自109年11月起遭詐騙4筆投資款，又
    佯以取回投資款須繳交保證金200,000餘元為由，致被告另
    於110年轉出2筆款項，最後因被告未能提出足額保證金，「
    琪琪」復以可藉股票當沖獲利分紅方式使被告繳足保證金，
    要求被告交付土銀帳戶資料，由此過程可知被告係遭詐騙交
    往、交付款項共185,000元及提供土銀帳戶，亦為被害人，
    實無幫助詐欺取財及幫助洗錢之故意等語為被告辯護。
四、本院之判斷
  ㈠被告以前述方式將土銀帳戶資料交付「琪琪」，其後前開集
    團不詳成員以上揭方式詐騙告訴人致陷於錯誤而交付款項等
    情，業經證人即告訴人於警詢證述屬實（警卷第5至17頁）
    ，並有告訴人所提LINE對話紀錄及網頁截圖、網路銀行交易
    明細、土銀帳戶開戶資料與交易明細、被告所提LINE對話紀
    錄截圖、土地銀行路竹分行111年7月19日路竹字第111 0001
    912號函、個人網路銀行申請書暨約定書、111年8月15日路
    竹字第1110002181號函暨所附網路銀行客戶資料在卷可稽（
    警卷第23、25、65、69、71至89頁，併警一卷第13至18頁，
    金簡上卷第99至101、167至169、211至217頁），復據被告
    坦認不諱（併警一卷第5至7頁，偵卷第17至19頁，金簡上卷
    第115至117、189至190、235、301頁），是此部分事實首堪
    認定。
　㈡刑法上幫助犯之成立，須行為人基於幫助正犯犯罪之意思，
    予正犯以精神上或物質上之助力或參與犯罪構成要件以外之
    行為，以助成正犯犯罪之實施為要件。如果，雖在外形上，
    可認為幫助，但對正犯之犯罪，無違法之認識，而欠缺幫助
    犯罪之故意，係基於其他原因，即難論以幫助犯（最高法院
    88年度台上字第5848號判決意旨參照）。又時下詐欺集團不
    法蒐集並透過人頭帳戶作為被害人轉（匯）款項使用之情，
    屢經新聞媒體廣泛報導，政府機關亦再三宣導切勿任意交付
    個人金融帳戶存摺、金融卡及密碼予第三人，詐騙案件仍層
    出不窮，被害人亦不乏具相當學識經驗或社會歷練之人；且
    現今詐欺集團除以各種方式向民眾訛詐財物，另透過各種平
    面、電子媒體刊載各式不實廣告，偽冒辦理貸款、徵才求職
    、運彩或博弈公司承租帳戶等名義，甚且藉由交友軟體或社
    群網站結識被害人而利用其情感，假稱必須提供金融帳戶資
    料為由，致他人陷於錯誤而交付之，再持以實施詐欺犯罪使
    用者，亦時有所見，實難期待一般民眾均能詳究細節、提高
    警覺而免遭詐騙，故帳戶持有人因相似原因受騙陷於錯誤，
    進而交付提款卡及密碼、網路銀行帳號及密碼，誠屬可能。
    又一般人對於社會事物之警覺程度或風險評估本因人而異，
    且認知及理解能力常受限各種因素而有不同，判斷能力更往
    往因所處急切、慌亂等情境致無法察覺異狀進而為合乎常理
    之決定，故不宜單以客觀常人智識經驗，甚至從事犯罪偵查
    、審判工作者之智識經驗為準，逕認行為人未具同等警覺程
    度而交付金融帳戶者，即有幫助詐欺取財不確定故意。從而
    ，幫助詐欺罪之處罰，應以行為人主觀上具有幫助詐欺之直
    接故意或間接故意為限，而不及於確實因誤信而在無故意情
    形下，遭詐欺集團騙取金融帳戶之人。
　㈢被告交付土銀帳戶資料緣由係應「琪琪」要求提供作為股票
    當沖使用一節，迭據被告供承在卷且有LINE對話紀錄截圖可
    佐（金簡上卷第211至217頁），堪可認定。又依LINE對話紀
    錄截圖所示，被告交付土銀帳戶資料前，「琪琪」於聊天過
    程即多次以「老公」、「寶貝」、「男朋友」等親暱用語稱
    呼被告，被告亦未見有詫異或反對之情，客觀上與一般交往
    中男女對話並無不同，足見「琪琪」確非單純立於網友地位
    偶然與被告互傳訊息，雙方往來已持續一定時日，固未曾實
    際見面，仍應有相當密切情誼；次觀諸「琪琪」針對需用帳
    戶原因先後向被告陳稱：「因為我有三個大客戶，但我們是
    私下金融內線交易，沒有透過公司來幫客戶操盤，因為我想
    自己賺，你的網銀可以借我使用嗎？差不多10天而已，然後
    你把你戶頭的錢都領光，因為我金融交易成交，因為需要兩
    個戶頭，我自己只有一個，ㄚ想說這是客戶的錢，不能隨便
    跟別人借用，等等錢不見，結束後，我們先把剩的錢處理完
    ，然後我可以再分你20幾萬，我還可以賺快30萬，這樣我們
    的錢就有辦法處理好，我也不用跟別人借了」、「寶貝，我
    想說明天用一用，我是要去台中跟客戶簽約，你要寄給我，
    我比較方便」、「不然等股票當沖結束了，要分你的20萬我
    當面拿給你，順便有錢可以去約費（即約會）」、「因為客
    戶很趕，我們還要見面的話，這樣拖到時間，到時候客戶就
    去找別的理專了」、「我是因為你是我男朋友，我比較信任
    你，不然這麼一大筆錢匯到別人戶頭我真的不放心」、「老
    公，我要下去（指臺中）只是下去之後簽完合約要馬上回台
    北」等語，而要求被告提供「1.存摺封面，2.網銀帳密，3.
    提款卡密碼」，及將提款卡持往空軍一號客運站寄交「楊施
    琪」，藉以取信被告急需取得土銀帳戶從事股票當沖交易，
    且無法與被告見面並當場交付，是被告辯稱其與「琪琪」具
    有網路上交往關係，基於對「琪琪」之情愫及信任而出借土
    銀帳戶資料供「琪琪」操作股票當沖等語，尚有所據。　
　㈣依被告自述教育程度為大學畢業，案發時係從事環境安全人
    員工作（偵卷第19頁，金簡上卷第116頁），再參之土銀帳
    戶申設及使用情形（併警一卷第13至18頁，金簡上卷第197
    至207頁），被告於109年5月29日即申設土銀帳戶並申請網
    路銀行，迄至110年3月25日，仍正常供被告作為自身薪資轉
    入、領取紓困補助及繳費使用，足見被告提供土銀帳戶顯不
    同於一般幫助詐欺行為人多係新開戶即行交付或提供無關自
    身利害帳戶之情形，且該帳戶既為被告薪轉帳戶，被告實無
    由甘冒他人截領薪資風險而交出土銀帳戶，綜此堪認被告認
    定琪琪係具有親密關係之人，其方全然誤信「琪琪」所言僅
    借用土銀帳戶約10天即返還，且「琪琪」不致盜領該帳戶內
    自己所有之薪資、補助等款項，而同意短暫提供土銀帳戶予
    「琪琪」，益徵被告所辯非屬子虛，本院實難遽認被告提供
    土銀帳戶是基於幫助詐欺取財及幫助洗錢之故意。　
　㈤再者：
　1.審諸臺灣臺中地方檢察署110年度偵字第18177、18439號、1
    11年度偵字第3378、15743號檢察官起訴書、111年度偵字第
    3378號檢察官移送併辦意旨書（金簡上卷第49至51、123至1
    33頁），均認定詐欺集團成員「琪琪」前自109年11月間起
    ，即向被告佯以可投資外匯獲利為由，致被告陷於錯誤而分
    別於：⑴109年12月4日18時6分許轉帳20,000元至王珮玥申設
    之第一商業銀行股份有限公司帳號00000000000號帳戶；⑵11
    0年3月25日17時53分許及17時54分許各轉帳50,000元、35,0
    00元至賴冠宇申設之中國信託商業銀行股份有限公司000000
    000000號帳戶；此外，被告另於：⑶109年11月12日19時45分
    許轉帳9,985元至楊皓玟申設之中華郵政股份有限公司（下
    稱中華郵政）帳號00000000000000號帳戶；⑷109年11月25日
    18時2分許轉帳40,000元至吳康建（另案由臺灣南投地方檢
    察署通緝中）所申設台新國際商業銀行股份有限公司帳號00
    000000000000號帳戶；⑸110年1月11日21時8分許轉帳30,000
    元至余謦竹（所涉幫助詐欺取財罪嫌業經臺灣桃園地方檢察
    署檢察官以111年度偵字第579、1773號為不起訴處分確定）
    申設之中華郵政00000000000000號帳戶等情，亦有交易明細
    、土銀帳戶存摺交易明細、LINE對話紀錄截圖為憑（金簡上
    卷第191至211頁），其中王珮玥、賴冠宇及楊皓玟因提供帳
    戶予上開「琪琪」所屬之詐欺集團，使該集團得以遂行詐欺
    被告之犯行，致被告將受詐款項轉入渠等帳戶，而經法院判
    決犯幫助洗錢罪（除賴冠宇外，均已確定），可見司法機關
    認定被告為遭「琪琪」所屬詐欺集團詐騙之被害人。
　2.將上開案件與本案相較，與被告互動之對象同一均為「琪琪
    」，被告受詐而轉帳時間即109年11月12日起至110年3月25
    日止，與被告於本案陳稱其和「琪琪」交往期間即110年3月
    31日報警前半年（金簡上卷第301頁）重疊，足認被告是聽
    從「琪琪」所言而陸續交付金錢及土銀帳戶資料，既被告交
    付兩者之緣由相同，僅標的有別，卷內復無其他證據可認被
    告交付土銀帳戶資料時係另有幫助詐欺取財、幫助洗錢之認
    識或預見，況被告於最後1次轉出款項後6日察覺有異即立刻
    報警，非如一般帳戶提供者係為求高利、交出帳戶後即未曾
    聞問，或無報警之舉，本院自難以幫助詐欺取財或幫助洗錢
    罪相繩之。
五、被告未經審判證明有罪確定前，推定其為無罪；檢察官就被
    告犯罪事實，應負舉證責任，並指出證明之方法，刑事訴訟
    法第154條第1項及第161條第1項分別定有明文。故檢察官對
    於起訴之犯罪事實，依法應負提出證據及說服之實質舉證責
    任，藉以為被告有罪之積極證明，或指出證明方法說服法院
    以形成被告有罪之心證，其間若存有合理懷疑，而無法達到
    確信其為真實之程度，即不得遽為不利被告之認定。綜前所
    述，檢察官前揭所指犯罪事實及所憑證據俱難積極證明被告
    涉有刑法第30條第1項、第339條第1項幫助詐欺取財及刑法
    第30條第1項、洗錢防制法第14條第1項幫助洗錢犯行，應依
    法諭知無罪。
六、撤銷改判之理由
　  地方法院簡易庭對被告為簡易判決處刑後，經提起上訴，而
    地方法院合議庭認應為無罪判決之諭知者，依同法第455條
    之1第3項準用第369條第2項之規定意旨，應由該地方法院合
    議庭撤銷簡易庭之判決，改依第一審通常程序審判。其所為
    判決，應屬於「第一審判決」，檢察官仍得依通常上訴程序
    上訴於管轄第二審之高等法院（最高法院91年度台非字第21
    號判決意旨參照）。本件應諭知無罪判決業如前述，是檢察
    官以原判決漏未審酌最高法院108年度台上大字第3101號裁
    定意旨論以幫助一般洗錢罪提起上訴，即無理由；又原審誤
    認被告犯幫助詐欺取財罪據以論罪科刑，尚有未洽，則被告
    執此提起上訴，為有理由，依首揭說明，應由本院撤銷原判
    決，改依通常程序自為第一審判決。
七、退併辦部分
    檢察官以被告就110年偵字第13518號、111年度偵字第6973
    號案件所涉犯罪事實，與原聲請簡易判決處刑部分具有裁判
    上一罪關係移請併案審理，然本案既經本院審理後依法諭知
    無罪，前述移送併辦部分自與本案無不可分之一罪關係而非
    原聲請效力所及，本院不得併予審究，應退回檢察官另為適
    法處理。
據上論斷，應依刑事訴訟法第455條之1第1項、第3項、第369條
第1項前段、第452條、第364條、第301條第1項，判決如主文。
本案經檢察官黃淑妤聲請簡易判決處刑，檢察官陳登燦到庭執行
職務。
中　　華　　民　　國　　111 　年　　12　　月　　2 　　日
                  刑事第二庭    審判長法  官  黃右萱
                                      法  官  楊凱婷
　　　　　　　　　　　　　　　　　　　法　官  方佳蓮
以上正本證明與原本無異。
如不服本判決應於收受判決後20日內向本院提出上訴書狀，並應
敘述具體理由。其未敘述上訴理由者，應於上訴期間屆滿後20 
日內向本院補提理由書 (均須按他造當事人之人數附繕本)「切
勿逕送上級法院」。
中　　華　　民　　國　　111 　年　　12　　月　　5 　　日
                                      書記官  林品宗
卷宗簡稱對照表（僅列本判決引用之卷宗，其餘未引用之卷宗不
予贅列）：
卷宗名稱（簡稱） 1.屏東縣政府警察局潮州分局潮警偵字第11031715201號（警卷） 2.高雄市政府警察局苓雅分局高市警苓分偵字第11071471701號（併警一卷） 3.臺灣橋頭地方檢察署110年度偵字第10774號（偵卷） 4.本院110年度金簡字第150號（金簡卷） 5.本院111年度金簡上字第61號（金簡上卷）